---
title: "Tutorial: Isócronas con R y OpenRouteService"
subtitle: "Análisis de accesibilidad geográfica usando OpenStreetMap"
author: "Jorge Juvenal Campos Ferreira"
date: today
format:
  html:
    toc: true
    toc-depth: 3
    toc-location: left
    number-sections: true
    code-fold: false
    code-tools: true
    theme: cosmo
    embed-resources: true
    fig-width: 9
    fig-height: 6
lang: es
execute:
  warning: false
  message: false
---

```{r}
#| label: setup-oculto
#| include: false
library(openrouteservice)
library(tidyverse)
library(leaflet)
library(sf)
token <- "5b3ce3597851110001cf6248944acc2635404692ab9e65eee60fa366"
```

# Introducción

Este tutorial explica qué son las **isócronas**, para qué sirven, y cómo generarlas en R usando el paquete `openrouteservice` junto con `leaflet` para visualizarlas sobre un mapa interactivo.

## ¿Qué es una isócrona?

Una **isócrona** (del griego *iso* = igual, *chronos* = tiempo) es el polígono que delimita el área a la que se puede llegar desde un punto de origen en un tiempo determinado, utilizando un medio de transporte específico.

Por ejemplo, una isócrona de 10 minutos en automóvil desde el Zócalo de la Ciudad de México representa todo el territorio alcanzable en 10 minutos o menos manejando desde ese punto, considerando la red vial real, velocidades permitidas y restricciones de circulación.

```{r}
#| label: isocrona-zocalo
#| fig-cap: "Isócrona de 10 minutos en automóvil desde el Zócalo de la Ciudad de México"
# Coordenadas del Zócalo (Plaza de la Constitución): (lat, lon) según Google Maps
# Invertimos el orden porque ORS espera (longitud, latitud)
zocalo <- c(-99.133408, 19.432698)

iso_zocalo <- ors_isochrones(
  locations = list(zocalo),
  api_key   = token,
  profile   = "driving-car",
  range     = c(600),        # 600 s = 10 minutos
  output    = "sf"
)

leaflet(iso_zocalo) %>%
  addProviderTiles("CartoDB.Positron") %>%
  addPolygons(
    color       = "#d7191c",
    weight      = 2,
    opacity     = 0.9,
    fillColor   = "#d7191c",
    fillOpacity = 0.3,
    label       = "10 min en auto"
  ) %>%
  addMarkers(
    lng   = zocalo[1],
    lat   = zocalo[2],
    popup = "Zócalo de la Ciudad de México"
  )
```

## ¿Para qué sirven las isócronas?

Las isócronas son una herramienta poderosa para el análisis espacial y la toma de decisiones. Algunos de sus usos más comunes:

- **Planeación urbana**: evaluar el acceso a servicios públicos (hospitales, escuelas, parques).
- **Análisis de mercado**: estimar el *trade area* o zona de influencia de un negocio.
- **Logística**: optimizar rutas de reparto y calcular tiempos de entrega.
- **Estudios de equidad**: medir desigualdades en el acceso a servicios por zona geográfica.
- **Planeación inmobiliaria**: evaluar la conectividad y atractivo de una ubicación.
- **Emergencias**: determinar cobertura de ambulancias, bomberos o policía.

A diferencia de simples *buffers* circulares (que asumen distancia euclidiana), las isócronas respetan la **red vial real**, considerando calles, sentidos, velocidades y barreras naturales.

# ¿Qué es OpenStreetMap?

**OpenStreetMap (OSM)** es un proyecto colaborativo creado en 2004 cuyo objetivo es construir un mapa libre y editable del mundo, similar en espíritu a Wikipedia. Cualquier persona puede contribuir agregando calles, edificios, puntos de interés, rutas de transporte público, y más.

**Ventajas de OSM frente a alternativas comerciales:**

- Datos **libres y abiertos** bajo licencia ODbL (Open Database License).
- Cobertura global, especialmente detallada en zonas donde otros mapas son deficientes.
- Actualizaciones constantes por parte de la comunidad.
- Permite descargar los datos crudos para análisis propios.

## Servicios construidos sobre OpenStreetMap

OSM es la **capa de datos base** sobre la cual se han construido múltiples servicios. Algunos de los más relevantes:

- **OpenRouteService (ORS)**: cálculo de rutas, isócronas y matrices de distancia. *(Es el que usaremos en este tutorial.)*
- **Nominatim**: servicio de geocodificación y geocodificación inversa (convertir direcciones en coordenadas y viceversa).
- **Overpass API**: lenguaje de consulta para extraer datos específicos del mapa (por ejemplo, todos los hospitales en una ciudad).
- **OSRM (Open Source Routing Machine)**: motor de ruteo de alto desempeño.
- **Valhalla**: motor de ruteo modular usado por Mapbox, Tesla y otros.
- **GraphHopper**: motor de ruteo con API pública, soporta isócronas.
- **Mapbox**: plataforma comercial que usa OSM como base y ofrece estilos personalizables.
- **Leaflet / Mapnik**: bibliotecas para renderizar y visualizar mapas basados en tiles de OSM.

En este tutorial usaremos **OpenRouteService** porque tiene un paquete oficial en R y permite generar isócronas gratuitamente con una API key personal.

# Obtener la API Key de OpenRouteService

Para consumir la API de OpenRouteService necesitamos una **llave de autenticación** personal y gratuita.

## Pasos para obtener la API Key

1. **Ir al sitio oficial**: <https://openrouteservice.org/>
2. **Hacer clic en "Sign Up"** (esquina superior derecha) para crear una cuenta gratuita.
3. **Completar el formulario** con nombre, correo y contraseña. Confirmar el correo electrónico.
4. **Iniciar sesión** y entrar al *dashboard* en: <https://openrouteservice.org/dev/#/home>
5. **Solicitar un token**: en la sección *Tokens*, presionar *Request a token*, seleccionar el plan **Free** (2000 peticiones/día) y darle un nombre descriptivo (ej. `tutorial_isocronas`).
6. **Copiar la API Key** generada. Se ve así:

    ```
    5b3ce3597851110001cf6248XXXXXXXXXXXXXXXXXXXXXXXX
    ```

::: {.callout-warning}
## Seguridad de la API Key

Nunca compartas públicamente tu API key ni la subas a un repositorio público de GitHub. Se recomienda guardarla como **variable de entorno** en un archivo `.Renviron`:

```r
# En el archivo ~/.Renviron
ORS_API_KEY=tu_llave_aqui
```

Y luego recuperarla en R con:

```r
token <- Sys.getenv("ORS_API_KEY")
```
:::

# Implementación en R

## Cargar las librerías necesarias

```{r}
#| label: librerias
library(openrouteservice)
library(tidyverse)
library(leaflet)
library(sf)
```

- **`openrouteservice`**: cliente R para la API de OpenRouteService.
- **`tidyverse`**: manipulación y transformación de datos.
- **`leaflet`**: mapas interactivos basados en tiles de OSM.
- **`sf`**: manejo de geometrías vectoriales (puntos, líneas, polígonos).

## Definir la API Key

```{r}
#| label: api-key
#| eval: false
# Opción recomendada: leer desde variable de entorno
token <- Sys.getenv("ORS_API_KEY")
ors_api_key(token)
```

```{r}
#| label: api-key-ejemplo
#| echo: false
token <- "5b3ce3597851110001cf6248944acc2635404692ab9e65eee60fa366"
```

## Definir el punto de partida

OpenRouteService espera las coordenadas en el orden **(longitud, latitud)**, al contrario de lo que suelen mostrar Google Maps o los GPS convencionales.

::: {.callout-important}
## Orden de las coordenadas

Google Maps y los GPS suelen mostrar las coordenadas como **(latitud, longitud)**, pero ORS (y en general el estándar GeoJSON) las espera como **(longitud, latitud)**. Es un error muy común confundir el orden y terminar con puntos en medio del océano.
:::

```{r}
#| label: punto-partida
# Coordenadas originales copiadas de Google Maps: (lat, lon)
# lat = 19.359555, lon = -99.257215   -> Ciudad de México, zona poniente

# Invertimos el orden porque ORS espera (longitud, latitud)
punto_partida <- c(-99.257215, 19.359555)

# Ejemplos de otros puntos que podríamos usar:
# c(-99.166803, 19.420377)   # Zócalo, Ciudad de México
# c(-3.70379, 40.41678)       # Madrid, España
```

## Generar las isócronas

La función `ors_isochrones()` es la que calcula las áreas alcanzables. Sus argumentos principales son:

| Argumento   | Descripción                                                                 |
|-------------|-----------------------------------------------------------------------------|
| `locations` | Lista con los puntos de partida en formato `(lon, lat)`.                    |
| `profile`   | Modo de transporte: `driving-car`, `foot-walking`, `cycling-regular`, etc.  |
| `range`     | Vector con los rangos de tiempo (en segundos) o distancia.                  |
| `range_type`| `"time"` (default) o `"distance"`.                                          |
| `output`    | `"sf"` para obtener un objeto simple features listo para mapear.            |

```{r}
#| label: isocronas
#| eval: false
isocronas <- ors_isochrones(
  locations = list(punto_partida),
  api_key   = token,
  profile   = "driving-car",
  range     = c(600, 1200),  # 600s = 10 min, 1200s = 20 min
  output    = "sf"
)
```

```{r}
#| label: isocronas-real
#| echo: false
isocronas <- ors_isochrones(
  locations = list(punto_partida),
  api_key   = token,
  profile   = "driving-car",
  range     = c(600, 1200),
  output    = "sf"
)
```

El resultado es un objeto `sf` con un polígono por cada rango solicitado:

```{r}
#| label: inspeccionar
isocronas %>% glimpse()
```

## Perfiles de transporte disponibles

OpenRouteService soporta múltiples modos de desplazamiento, cada uno con su propia red y velocidades realistas:

- `driving-car` — automóvil particular.
- `driving-hgv` — vehículos pesados de carga.
- `cycling-regular` — bicicleta estándar.
- `cycling-road` — bicicleta de ruta.
- `cycling-mountain` — bicicleta de montaña.
- `cycling-electric` — bicicleta eléctrica.
- `foot-walking` — caminando.
- `foot-hiking` — senderismo.
- `wheelchair` — silla de ruedas (considera accesibilidad).

## Visualizar con leaflet

Para que las isócronas se vean correctamente (las más pequeñas encima de las más grandes), conviene ordenarlas de mayor a menor antes de agregarlas al mapa:

```{r}
#| label: ordenar-isocronas
isocronas_ord <- isocronas %>%
  arrange(desc(value))
```

Ahora construimos el mapa interactivo:

```{r}
#| label: mapa
#| fig-cap: "Isócronas de 10 y 20 minutos en automóvil desde el punto de partida"
paleta <- colorFactor(
  palette = c("#2c7fb8", "#7fcdbb"),
  domain  = isocronas_ord$value
)

mapa <- leaflet(isocronas_ord) %>%
  addProviderTiles("CartoDB.Positron") %>%
  addPolygons(
    color       = ~paleta(value),
    weight      = 2,
    opacity     = 0.8,
    fillColor   = ~paleta(value),
    fillOpacity = 0.3,
    label       = ~paste0(value / 60, " min")
  ) %>%
  addMarkers(
    lng   = punto_partida[1],
    lat   = punto_partida[2],
    popup = "Punto de partida"
  ) %>%
  addLegend(
    position = "bottomright",
    pal      = paleta,
    values   = ~value,
    title    = "Minutos",
    labFormat = labelFormat(transform = function(x) x / 60)
  )

mapa
```

# Ejercicio: comparar modos de transporte

Un ejercicio interesante es generar isócronas del mismo punto con distintos perfiles y compararlas. A continuación calculamos el área alcanzable en **15 minutos** desde el punto de partida usando tres modos: automóvil, bicicleta y caminando.

```{r}
#| label: comparar-modos
iso_auto <- ors_isochrones(
  locations = list(punto_partida),
  api_key   = token,
  profile   = "driving-car",
  range     = c(900),  # 15 minutos
  output    = "sf"
) %>%
  mutate(modo = "Auto")

iso_bici <- ors_isochrones(
  locations = list(punto_partida),
  api_key   = token,
  profile   = "cycling-regular",
  range     = c(900),
  output    = "sf"
) %>%
  mutate(modo = "Bicicleta")

iso_pie <- ors_isochrones(
  locations = list(punto_partida),
  api_key   = token,
  profile   = "foot-walking",
  range     = c(900),
  output    = "sf"
) %>%
  mutate(modo = "Caminando")

comparacion <- bind_rows(iso_auto, iso_bici, iso_pie)
```

## Visualización comparativa

Ordenamos de mayor a menor área (normalmente Auto > Bici > Caminando) para que las isócronas más pequeñas queden dibujadas encima y se aprecien las tres capas:

```{r}
#| label: mapa-comparacion
#| fig-cap: "Área alcanzable en 15 minutos según el modo de transporte"
comparacion <- comparacion %>%
  mutate(
    area_km2 = as.numeric(st_area(.)) / 1e6,
    modo     = factor(modo, levels = c("Auto", "Bicicleta", "Caminando"))
  ) %>%
  arrange(desc(area_km2))

paleta_modos <- colorFactor(
  palette = c("#e41a1c", "#377eb8", "#4daf4a"),
  domain  = c("Auto", "Bicicleta", "Caminando")
)

mapa_comparacion <- leaflet(comparacion) %>%
  addTiles() %>%
  addPolygons(
    color       = ~paleta_modos(modo),
    weight      = 2,
    opacity     = 0.9,
    fillColor   = ~paleta_modos(modo),
    fillOpacity = 0.35,
    label       = ~paste0(modo, " — 15 min (", round(area_km2, 2), " km²)"),
    group       = ~as.character(modo)
  ) %>%
  addMarkers(
    lng   = punto_partida[1],
    lat   = punto_partida[2],
    popup = "Punto de partida"
  ) %>%
  addLegend(
    position = "bottomright",
    pal      = paleta_modos,
    values   = ~modo,
    title    = "Modo (15 min)"
  ) %>%
  addLayersControl(
    overlayGroups = c("Auto", "Bicicleta", "Caminando"),
    options       = layersControlOptions(collapsed = FALSE)
  )

mapa_comparacion
```

El control de capas en la esquina superior derecha permite activar o desactivar cada modo para comparar con mayor claridad. También se aprecia la diferencia de **área alcanzable**:

```{r}
#| label: tabla-comparacion
comparacion %>%
  st_drop_geometry() %>%
  select(modo, area_km2) %>%
  arrange(desc(area_km2)) %>%
  mutate(area_km2 = round(area_km2, 2))
```

# Ejemplo final: múltiples puntos en CDMX

En este último ejemplo generamos isócronas de **10 minutos en automóvil** para **10 puntos emblemáticos** del centro de la Ciudad de México. Como están relativamente cerca entre sí, varias de las isócronas **se intersectan**, lo que permite visualizar la cobertura combinada y las zonas de sobreposición.

## Definir los puntos

```{r}
#| label: puntos-cdmx
puntos_cdmx <- tribble(
  ~nombre,                     ~lat,      ~lon,
  "Zócalo",                    19.432698, -99.133408,
  "Bellas Artes",              19.435231, -99.141221,
  "Monumento a la Revolución", 19.436140, -99.154000,
  "Ángel de la Independencia", 19.426900, -99.167700,
  "Parque México (Condesa)",   19.411000, -99.167800,
  "Ciudadela",                 19.427700, -99.146800,
  "Plaza Garibaldi",           19.439900, -99.139500,
  "Glorieta Insurgentes",      19.423500, -99.163000,
  "Parque España (Roma)",      19.416000, -99.170900,
  "Alameda Central",           19.435500, -99.144000
)

puntos_cdmx
```

## Generar las isócronas

ORS en el plan gratuito permite hasta **5 puntos por petición** para isócronas, así que dividimos los 10 puntos en **dos lotes de 5** y combinamos los resultados:

```{r}
#| label: generar-isocronas-cdmx
# Construir la lista de coordenadas en formato (lon, lat) que espera ORS
coords_cdmx <- puntos_cdmx %>%
  mutate(coord = map2(lon, lat, ~ c(.x, .y))) %>%
  pull(coord)

# Lote 1: puntos 1 a 5
iso_lote_1 <- ors_isochrones(
  locations = coords_cdmx[1:5],
  api_key   = token,
  profile   = "driving-car",
  range     = c(600),
  output    = "sf"
)

# Lote 2: puntos 6 a 10
iso_lote_2 <- ors_isochrones(
  locations = coords_cdmx[6:10],
  api_key   = token,
  profile   = "driving-car",
  range     = c(600),
  output    = "sf"
)

# Unir los dos lotes y asociar el nombre de cada punto
# st_make_valid() limpia vértices duplicados que a veces trae ORS
iso_cdmx <- bind_rows(iso_lote_1, iso_lote_2) %>%
  mutate(nombre = puntos_cdmx$nombre) %>%
  st_make_valid()

iso_cdmx %>% select(nombre, value, geometry)
```

## Mapa con las 10 isócronas sobrepuestas

Usamos una paleta categórica y **baja opacidad** para que las intersecciones se perciban como tonos más oscuros, evidenciando las zonas con mayor redundancia de acceso:

```{r}
#| label: mapa-cdmx
#| fig-cap: "Isócronas de 10 min en auto desde 10 puntos del centro de CDMX. Las zonas más oscuras corresponden a intersecciones."
paleta_cdmx <- colorFactor(
  palette = "Set3",
  domain  = iso_cdmx$nombre
)

leaflet(iso_cdmx) %>%
  addProviderTiles("CartoDB.Positron") %>%
  addPolygons(
    color       = ~paleta_cdmx(nombre),
    weight      = 1,
    opacity     = 0.8,
    fillColor   = ~paleta_cdmx(nombre),
    fillOpacity = 0.25,
    label       = ~nombre
  ) %>%
  addCircleMarkers(
    data        = puntos_cdmx,
    lng         = ~lon,
    lat         = ~lat,
    radius      = 4,
    color       = "black",
    fillColor   = "white",
    fillOpacity = 1,
    weight      = 1.5,
    label       = ~nombre
  ) %>%
  addLegend(
    position = "bottomright",
    pal      = paleta_cdmx,
    values   = ~nombre,
    title    = "Punto de origen (10 min)"
  )
```

## Detectar las intersecciones

Podemos calcular explícitamente **qué pares de isócronas se intersectan** usando `sf::st_intersects()`:

```{r}
#| label: intersecciones
intersecciones <- st_intersects(iso_cdmx, sparse = FALSE)
rownames(intersecciones) <- iso_cdmx$nombre
colnames(intersecciones) <- iso_cdmx$nombre

# Contar con cuántas otras isócronas se sobrepone cada una
tibble(
  punto              = iso_cdmx$nombre,
  n_intersecciones   = rowSums(intersecciones) - 1  # restamos 1 para excluirse a sí misma
) %>%
  arrange(desc(n_intersecciones))
```

Este análisis es la base de preguntas más sofisticadas: ¿qué porcentaje del centro tiene acceso en 10 min desde al menos 3 de estos puntos?, ¿cuál es el área **única** cubierta por cada punto (sin contar sobreposiciones)?, etc.

# Consideraciones y límites

- **Plan gratuito**: 2,000 peticiones por día y 40 por minuto. Más que suficiente para aprender y prototipar, pero insuficiente para producción masiva.
- **Tamaño máximo de isócrona**: 60 minutos o 120 km en el plan gratuito.
- **Cobertura**: depende de la calidad de OSM en la región; zonas rurales pueden tener datos incompletos.
- **Tráfico**: ORS no considera tráfico en tiempo real (eso requiere servicios comerciales como Google o Mapbox).
- **Reproducibilidad**: los resultados pueden variar ligeramente si OSM se actualiza.

# Recursos adicionales

- Documentación oficial ORS: <https://openrouteservice.org/dev/#/api-docs>
- Paquete R `openrouteservice`: <https://github.com/GIScience/openrouteservice-r>
- Tutorial de OpenStreetMap: <https://learnosm.org/es/>
- Manual de `sf`: <https://r-spatial.github.io/sf/>
- Galería de ejemplos leaflet: <https://rstudio.github.io/leaflet/>

# Conclusión

Las isócronas son una herramienta fundamental para cualquier análisis geoespacial que involucre **accesibilidad y tiempos de desplazamiento reales**. Gracias a OpenStreetMap y servicios como OpenRouteService, hoy podemos generarlas desde R de forma gratuita y reproducible, integrándolas en flujos de trabajo de ciencia de datos para informar decisiones en urbanismo, logística, políticas públicas y negocios.
